【裁判字號】    96,上更(一),864
【裁判日期】    970311
【裁判案由】    偽造文書等
【裁判全文】
臺灣高等法院刑事判決             96年度上更(一)字第864號
上  訴  人  臺灣臺北地方法院檢察署檢察官
上  訴  人
即  被  告  乙○○
                    6樓
選任辯護人  陳佳瑤  律師
            陳筱屏  律師
上列上訴人因被告偽造文書等案件，不服臺灣臺北地方法院95年
度訴字第1867號，中華民國96年3月22日第一審判決（起訴案號
：臺灣臺北地方法院檢察署94年度偵字第19986號），提起上訴
，經本院判決後，由最高法院第一次發回更審，本院判決如下：
    主  文
原判決撤銷。
乙○○共同連續行使偽造私文書，足以生損害於他人，處有期徒
刑伍月，如易科罰金，以銀元佰元折算壹日；減為有期徒刑貳
月又拾伍日，如易科罰金，以銀元佰元折算壹日，緩刑貳年。
    事  實
一、乙○○、丙○○（原名胡端正，於民國九十四年三月二十九
    日更名為丙○○）均為陳文秀之子女，陳文秀於八十九年八
    月初因病住院後，具有醫師資格之丙○○於八十九年八月十
    五日研判陳文秀病況已不樂觀，竟與乙○○共同商議於陳文
    秀死亡後，領取陳文秀存放銀行之款項。二人即共同基於概
    括之犯意聯絡，由丙○○先將與陳文秀共同居住之臺北縣新
    店市住處鑰匙交付乙○○，使乙○○進入取得陳文秀合作金
    庫商業銀行股份有限公司（下稱合作金庫銀行）第0000
    000000000號帳戶存摺、臺新國際商業銀行股份有
    限公司（下稱臺新銀行）第００九０七四號外匯定期存款單
    及印鑑章。迨陳文秀於翌日（十六日）上午十一時二十分許
    因心肌梗塞病逝於國立臺灣大學醫學院附設醫院（下稱臺大
    醫院），乙○○即於當日中午以0000000000號行
    動電話與丙○○0000000000號行動電話聯繫後，
    連續於如附表編號一至三所示時間，前往如附表編號一至三
    所示金融機構，於存款憑條及外匯定期存款單上盜用「陳文
    秀」印章，以示陳文秀欲領取存款或解除外匯定期存款，再
    交付各該金融機構承辦人員辦理提款手續，分別提領新臺幣
    八十萬元、六十九萬元及美金三萬元，足以生損害於陳文秀
    之其餘繼承人胡守恭、胡端圓、陳怜安、陳怜臻及上開金融
    機構對於存款業務管理之正確性。嗣乙○○主動於九十四年
    四月八日以「刑事自首狀」向臺灣臺北地方法院檢察署檢察
    官坦承上開行為，自首犯罪並接受裁判，惟經該署檢察官以
    九十四年度他字第二六０四號偵查後，認該案未經合法告訴
    ，簽准結案，丙○○後於九十四年五月十一日以「刑事告訴
    狀」向臺灣臺北地方法院檢察署檢察官提出告訴，由該署檢
    察官以九十四年度他字第三四二六號、九十四年度發查字第
    一七五八號發交臺北市政府警察局大安分局偵辦。
二、案經丙○○訴由臺灣臺北地方法院檢察署檢察官偵查起訴。
    理  由
一、訊據被告乙○○否認有前揭事實之犯行，辯稱其母親陳文秀
    生前即授權處理事務，提領上開款項係依授權書而為云云，
    然查被告於偵查中、原審及本院前審均坦承八十九年八月十
    五日，因丙○○研判母親陳文秀病況已不樂觀，即以丙○○
    交付之鑰匙進入丙○○與陳文秀共同住處，取得陳文秀所有
    合作金庫銀行第0000000000000號帳戶存摺、
    臺新銀行第００九０七四號外匯定期存款單及印鑑章。迨於
    翌日上午十一時二十分許，陳文秀因心肌梗塞病逝於臺大醫
    院，經於當日中午以0000000000號行動電話與丙
    ○○0000000000號行動電話聯繫後，連續於如附
    表所示時間，前往如附表所示金融機構，於存款憑條或外匯
    定期存款單上蓋用「陳文秀」印章，交付各該金融機構承辦
    人員辦理提領新臺幣八十萬元、六十九萬元及美金三萬元等
    事實，且有被告之刑事自首狀在卷可稽，且證人即王嘉寧律
    師於原審證稱我原為被告家族企業即華生蒸餾水興業股份有
    限公司法律顧問及被告、丙○○家庭律師，被告與丙○○於
    陳文秀過世後一、二天前來律師事務所商談，表示二人於陳
    文秀過世前一天，認為這次陳文秀病危真的有可能死亡，商
    議要以遺產支付陳文秀喪葬費用，決意提領陳文秀銀行存款
    及美金定存，丙○○因而將新店住處鑰匙交予被告，被告得
    以進入該處取得陳文秀銀行存摺、定存單及印鑑章，陳文秀
    過世當天丙○○留守醫院，被告獨自一人前往銀行領錢，並
    以行動電話與丙○○聯繫討論等語相符（見原審卷第一一六
    至一二０頁），並有臺大醫院八十九年八月十六日死亡證字
    第七一八號死亡證明書、合作金庫銀行信義分行九十四年十
    二月九日臺金信義字第０九四０００六四四六號函附陳文秀
    帳戶交易往來明細暨八十九年八月十六日六十九萬元取款憑
    條、合作金庫銀行六合分行九十五年一月五日合金六合字第
    ０九四０００六五八八號函附八十九年八月十六日八十萬元
    取款憑條、臺新銀行九十五年二月十日臺新總法制字第０九
    五０００００二八九號函附第００九０七四號外匯定期存款
    單及臺新銀行九十五年三月十六日臺新總法制字第０九五０
    ００００七０九號函在卷可參（見偵查卷一第二十頁、第四
    九至五二頁、第九六、九七、九九、一００、一四六頁），
    被告雖提出授權書乙份稱該授權書係其母親陳文秀於七十六
    年十月二日簽署，並於七十六年十二月一日於美國加州洛杉
    機登記處公證概括授權。而依卷附授權書固記載「本人陳文
    秀．．．委任乙○○擔任本人代理人，以本人名義、立場並
    代表本人之用途與利益：（a）進行．．．收取任何屬於本
    人或本人主張之金錢．．．帳戶、遺產．．．與存款」、「
   （g）本委任書經簽署後，儘管本人發生無資格或無行為能力
    之情事，本委任書在（空白）期間或發生無資格或無行為能
    力之情事後一年內不受影響，以較早屆期者為準，並以本人
    主要指定居住之房屋為依據」、「（h）本委任書經簽署後
    ，儘管本人發生無資格或無行為能力之情事，本委任書在（
    空白）期間或發生無資格或無行為能力之情事後一年內不受
    影響，以較早屆期者為準，並以本人所有個人財產為依據。
    」、「特此授權本人上述之代理人全權處理所有事項及行動
    ，並以若本人在場之所有可能或可以達到之意圖或目的為依
    歸，運用所有必要、必須、或適當之舉措為之，茲此同意本
    人代理人可以依法執行或本諸善良初衷為之。於此對本人代
    理人所作之授權，應完全適用於所有不動產與個人財產或利
    益，包括現在或將來為本人所擁有者，且無論該財產或利益
    何處」等語，然查一般人均明知繼承，因被繼承人死亡而開
    始，且被繼承人之財產為有權繼承之繼承人所有，且繼承，
    因被繼承人死亡而開始。繼承人自繼承開始時，除本法另有
    規定外，承受被繼承人財產上之一切權利、義務。但權利、
    義務專屬於被繼承人本身者，不在此限。繼承人有數人時，
    在分割遺產前，各繼承人對於遺產全部為公同共有，民法第
    1147條、第1148條、第1151條分別亦定有明文，是所謂之遺
    產，係指因他人之死亡而有權繼承該他人之財產，一般稱該
    被繼承人死亡後而遺留之財產為遺產，是遺產及贈與稅法第
    1條、第14條亦分別規定「凡經常居住中華民國境內之中華
    民國國民死亡時遺有財產者，應就其在中華民國境內境外全
    部遺產，依本法規定，課徵遺產稅。經常居住中華民國境外
    之中華民國國民，及非中華民國國民，死亡時在中華民國境
    內遺有財產者，應就其在中華民國境內之遺產，依本法規定
    ，課徵遺產稅」、「遺產總額應包括被繼承人死亡時依第一
    條規定之全部財產，及依第十條規定計算之價值。但第十六
    條規定不計入遺產總額之財產，不包括在內」，是一般人授
    權他人處理本身之財產，會直接指明授權處理何動產或不動
    產即可，不會找自己之霉頭稱自己之財產為遺產，且觀之前
    揭陳文秀之授權書所載「本人主張之．．．遺產」，顯然係
    指其可以依法繼承主張之因他人死亡而獲得之財產而言（例
    如配偶相互間如有不合之情形，尤其分居國內外者，於預計
    如發生繼承或有繼承之情事時，常會委託授權子女或他人處
    理之情形），是本件之陳文秀之前揭授權書所載「本人主張
    之．．．遺產」並非指其死後遺留之財產，是前揭之授權書
    所載尚不能認為陳文秀生前已授權被告處理遺產之依據，此
    與被告知自己未經陳文秀生前授權處理遺產而具狀自首之情
    事相符，再證人王嘉寧於原審亦證稱之前胡守恭、胡瑞園與
    被告、丙○○在公司不同派，為了錢的事已經有興訟，被告
    及丙○○來找我，說陳文秀死亡那天有領了一些錢，如果被
    胡守恭、胡端圓知道，會又衍生糾紛、興訟，就問我在法律
    上怎麼做比較安全。我說現在只能通知所有繼承人來處理這
    些錢，已經領的就領了，日後是否要告是以後的事，被告要
    先證明沒有不法所有意圖，所以要趕快把錢弄出去，就是弄
    到一個屬於繼承人的專戶，所以我才建議以很快時間召集繼
    承人會議，選任一個管理人，然後設立專戶，把錢全部弄進
    去，當天開會的主旨就是大家希望弄個保全措施來免責於被
    告等語（見原審卷第一一六至一二一頁）。被告於領款後，
    即向律師明確表示，倘遭胡守恭、胡端圓得知領款之事，將
    有訴訟糾紛，並請律師提供法律上得以免責之方式，從無表
    示係生前受陳文秀授權領款；及至偵查中亦自首犯罪，迨依
    律師建議召開繼承人會議時，亦僅決議如何處理陳文秀遺產
    ，並未提及被告提款之事，倘被告係基於陳文秀生前授權，
    被告何以不光明正大提出授權書以示合法，反卻急於尋求如
    何卸責之方法，被告辯稱係經陳文秀生前授權，殊無可信。
    又民法第五百五十五條規定：「委任關係，因當事人一方死
    亡、破產或喪失行為能力而消滅。但契約另有訂定，或因委
    任事務之性質不能消滅者，不在此限」，按人之權利能力終
    於死亡，其權利義務因死亡而開始繼承，由繼承人承受，故
    關於遺產之法律行為，自當由繼承人為之，被繼承人生前委
    任之代理人，依民法第五百五十條之規定，其委任關係，除
    契約另有訂定，或因委任事務之性質不能消滅者外，自應歸
    於消滅，最高法院51年台上字第2813號民事判例亦著有明文
    ，本件陳文秀既已死亡，陳文秀縱生前有委任被告處理事務
    ，委任關係亦已消滅。雖前揭民法第五百五十五條但書另規
    定：「但契約另有訂定，或因委任事務之性質不能消滅者，
    不在此限」，然依該條立法意旨係指當事人一方死亡、破產
    或喪失行為能力，原則上委任關係即告消滅，例外於契約另
    有訂定，或因委任事務之性質不能消滅者，委任關係始繼續
    存在，以免受任人為委任人處理事務所生之法律關係效力懸
    而未定。本件授權書並無明文記載陳文秀死亡後，仍授權被
    告處理事務，已如前述；且被告係於陳文秀死亡後，始冒名
    提領款項，並未於陳文秀生前即已代為處理上開銀行帳戶款
    事務，致於陳文秀死亡後仍有繼續處理之必要，亦與上開法
    條規定不符。被告稱陳文秀生前即已授權，陳文秀死亡後，
    被告依委任關係提領款項，自無不法，委無可採。按一般人
    均明知繼承，因被繼承人死亡而開始，且被繼承人之財產為
    有權繼承之繼承人所有，且繼承，因被繼承人死亡而開始。
    繼承人自繼承開始時，除本法另有規定外，承受被繼承人財
    產上之一切權利、義務。但權利、義務專屬於被繼承人本身
    者，不在此限。繼承人有數人時，在分割遺產前，各繼承人
    對於遺產全部為公同共有，民法第1147條、第1148條、第
    1151條分別亦定有明文，又繼承人有數人時，在分割遺產前
    ，各繼承人對於遺產全部為公同共有（民法第一千一百五十
    一條）；且公同共有人對共有物之處分，除法律或契約另有
    規定外，應得公同共有人全體之同意（民法第八百二十八條
    第二項)，非任何一人所得私擅處分，最高法院92年度台上
    字第1535號民事判決要旨亦著有明文，本件被告知其母陳文
    秀已死亡，並不能以他的名義再與銀行或他人為交易，此亦
    為一般人所明知，被告亦明知前揭陳文秀之帳戶非其名義
    ，竟連續於如附表編號一至三所示時間，前往如附表編號一
    至三所示金融機構，於存款憑條及外匯定期存款單上盜用「
    陳文秀」印章，以示陳文秀欲領取存款或解除外匯定期存款
    ，再交付各該金融機構承辦人員辦理提款手續，分別提領新
    臺幣八十萬元、六十九萬元及美金三萬元而行使之，自屬行
    使偽造私文書之行為，按偽造文書罪，係著重於保護公共信
    用之法益，即使該偽造文書所載之作成名義人業已死亡，而
    社會一般人仍有誤認其為真正文書之危險，亦即社會上一般
    人仍有誤認該偽造文書所表示之非真實之事實為真正，予以
    利用之虞，自難因其死亡阻卻犯罪之成立。及偽造文書罪之
    成立，係以無制作權人，冒用他人名義作成之文書，足以生
    損害於公眾及他人為要件。蓋偽造文書罪，係以其信用為保
    護法益，茲所謂他人，除自己之外，不問已經死亡或尚未出
    生者，均包括在內等，最高法院二十一年度上字第二六六八
    號判例、八十九年度台上字第一七三號、八十一年度台上字
    第四一七六號判決要旨均著有明文，本件陳文秀於八十九年
    八月十六日上午十一時二十分許，因心肌梗塞病逝於臺大醫
    院，陳文秀之繼承人除被告及丙○○外，尚有陳文秀之配偶
    胡守恭及陳文秀之子女胡端圓、陳怜安、陳怜臻，有陳文秀
    繼承系統表及戶籍謄本在卷可考（見偵查卷一第六六至六八
    頁及原審卷第六三頁）。則依上開法條規定，陳文秀死亡後
    ，遺產應由被告及丙○○、胡守恭、胡端圓、陳怜安、陳怜
    臻等人公同共有，縱陳文秀生前授權被告處理事務，被告於
    陳文秀死亡後，亦不得任意處分已屬陳文秀全體繼承人公同
    共有之遺產。被告於陳文秀死亡後，擅自前往上開銀行，以
    陳文秀名義提領款項，已損害其餘繼承人繼承陳文秀遺產之
    權利。縱被告於事後召開繼承人會議追認，亦無解於被告應
    負偽造文書罪責。況依卷附會議記錄所載，亦僅決議如何處
    理陳文秀遺產，並未同意追認被告提款之行為。被告稱其餘
    繼承人已追認被告領款行為，自無損害其他繼承人權利之虞
    ，亦無可取。再證人王嘉寧律師於原審雖證稱被告與丙○○
    、陳怜安、陳怜臻開會時，「他們就是說母親好像因為常常
    進出醫院，他有心臟病還是什麼，所以他母親已經很早以前
    有交代只要他病危，就希望乙○○去把他的錢都領一領，就
    是領出來用，用在醫藥費或是喪葬費也好，他母親也預期到
    只要他有意外的話，胡守恭、胡端圓的繼承權，他已經立過
    遺囑不要讓胡守恭、胡端圓繼承，所以他母親很早就交代要
    把能夠動用的錢都趕快把他領一領」，證人王嘉寧所述已是
    聽聞自被告與丙○○、陳怜安、陳怜臻之所述，並非親自耳
    聞陳文秀之陳述，且亦無何積極之事證足資證明其所述與事
    實相符，已無從為被告有利之認定，況證人王嘉寧聽聞自被
    告與丙○○、陳怜安、陳怜臻之所述亦僅係他母親很早就交
    代要把能夠動用的錢都趕快把他領一領等，自係指其生前未
    亡前趕快領出來用，並非指其死後再趕快領，按一般人均明
    知繼承，因被繼承人死亡而開始，且被繼承人之財產為有權
    繼承之繼承人所有，且繼承人有數人時，在分割遺產前，各
    繼承人對於遺產全部為公同共有，且公同共有人對共有物之
    處分，應得公同共有人全體之同意，非任何一人所得私擅處
    分，是證人王嘉寧此部分證述，尚不能為被告有利之認定，
    被告持陳文秀所有帳戶存摺、外匯定期存款單及印鑑前往銀
    行，以陳文秀名義於存款憑條及外匯定期存款單上蓋用「陳
    文秀」印章，以示陳文秀欲領取存款或解除外匯定期存款，
    再交付合作金庫銀行、臺新銀行承辦人員辦理提款手續，而
    提領款項，使上開銀行承辦人員誤以為被告已經陳文秀授權
    處理銀行帳戶事務，而交付款項，影響合作金庫銀行、臺新
    銀行對於存款管理之正確性。且陳文秀既已死亡，該款項業
    屬全體繼承人公同共有，被告冒名陳文秀向上開銀行領款，
    該等銀行亦有遭其餘繼承人請求損害賠償之虞，並有影響文
    書信用真正，被告蓋用「陳文秀」印章，偽造其印文，向前
    揭銀行行使而為領款等，自足以生損害於前揭之其他之繼承
    人權益及銀行金融機構對於金融交易管理之正確性。又陳文
    秀於八十九年八月十六日上午十一時二十分許死亡後，倘被
    告係為辦理喪葬事宜而有提領陳文秀款項之必要；且當時亦
    無急迫支付喪葬費用之事由，陳文秀其餘繼承人胡守恭、胡
    端圓、陳怜安、陳怜臻等人均住居於臺北市，被告大可立即
    通知陳文秀其餘繼承人前來共同協商。然被告竟於陳文秀死
    亡前，即與丙○○商議領取陳文秀銀行存款，並於陳文秀死
    亡後短短一小時內，未告知其他繼承人，即至銀行提領帳戶
    款項。尤以證人王嘉寧於原審證稱被告及丙○○於陳文秀死
    亡後一、二天即來找我，表示陳文秀死亡那天有領了一些錢
    ，如果被胡守恭、胡端圓知道會衍生糾紛、興訟，而諮詢應
    如何處理等語，益見被告自始即有擅自提領之犯罪動機，並
    非基於陳文秀授權，或認其他繼承人應會同意而為，被告確
    有偽造文書犯意無疑。另本件丙○○雖否認與被告共同商議
    領取陳文秀存款以支付喪葬費用，領款係被告一人所為，係
    事後經父親胡守恭轉述始得悉此事。惟陳文秀生前係與丙○
    ○同住於新店，陳文秀存摺、定存單及印鑑章均放置於臺北
    縣新店市住處房間，業經丙○○自承在卷（見偵查卷一第九
    三頁），倘丙○○未將住處鑰匙交付被告，被告如何能進入
    該處取得陳文秀存摺、定存單及印鑑章？且陳文秀於八十九
    年八月十六日上午十一時二十分許過世後，丙○○於當日十
    一時三十四分許至十四時三十九分許期間，曾以00000
    00000號行動電話與被告所有之0000000000
    號行動電話聯繫多達十一次，有0000000000號電
    話通聯明細在卷足憑（見原審卷第三十、三一頁）。以丙○
    ○在陳文秀過世短短數小時內與被告密集電話聯繫，復未能
    合理說明二人通話之緣由及內容，及丙○○於前往王嘉寧律
    師事務所諮詢時，業已坦承與被告共同商議提領陳文秀存款
    支付喪葬等費用，業經證人王嘉寧律師於原審證述明確在卷
    （見原審卷第一一六至一二三頁）。足認丙○○應係恐日後
    遭刑事訴追，因而否認與被告共同商議領取陳文秀存款至灼
    ，被告與丙○○共同為本件犯行堪以認定，綜上所述，被告
    前揭之所辯，要屬事後卸責之詞，不足採信，本件事證明確
    ，被告之犯行洵堪認定。
二、被告假冒「陳文秀」之名，填具存款憑條及外匯定期存款單
    以示陳文秀欲領取存款及解除外匯定期存款，再交付各該金
    融機構承辦人員辦理提款手續，足以生損害於陳文秀之其餘
    繼承人胡守恭、胡端圓、陳怜安、陳怜臻之權益及上開金融
    機構對於存款業務管理之正確性，核被告所為，係犯刑法第
    二百十六條、第二百十條之行使偽造私文書罪。被告於填具
    存款憑條及外匯定期存款單上盜用「陳文秀」之印章並因而
    產生印文之行為，均係偽造私文書之階段行為，而其偽造私
    文書後復持以行使，其偽造私文書之低度行為，為行使之高
    度行為所吸收，均不另論罪，被告與丙○○間有犯意聯絡及
    行為分擔，均為共同正犯，又被告先後多次行使偽造私文書
    之犯行，時間密接，犯罪構成要件相同，顯係基於概括犯意
    為之，為連續犯，應依修正前刑法第五十六條規定論以一罪
    ，並加重其刑。查本件被告於九十四年四月八日主動以「刑
    事自首狀」向臺灣臺北地方法院檢察署檢察官自首犯罪，有
    九十四年四月八日刑事自首狀附卷足憑（見偵查卷一第七九
    、八十頁），應認被告犯罪後，在有偵查犯罪職權之機關未
    發覺前，即自首接受裁判，核與修正前刑法第六十二條前段
    規定自首要件相符。雖該署檢察官以九十四年度他字第二六
    ０四號偵查後，認該案未經合法告訴，簽准結案，迨丙○○
    於九十四年五月十一日以「刑事告訴狀」向臺灣臺北地方法
    院檢察署檢察官提出告訴，由該署檢察官以九十四年度他字
    第三四二六號、九十四年度發查字第一七五八號發交臺北市
    政府警察局大安分局偵辦，有臺灣臺北地方法院檢察署九十
    四年七月五日甲○大宙他二六０四號字第三六五二五號函、
    九十四年五月十一日刑事告訴狀及臺灣臺北地方法院檢察署
    九十四年六月八日甲○大珠九四發查字一七五八字第三一五
    四五號函在卷可憑（見偵查卷一第八六頁、第五、六頁及他
    字卷一第一、二頁），惟此係檢察機關偵查權行使結果，不
    得執此否認被告自首之效力。又被告於原審及本院否認上開
    所為已足生損害於他人，乃辯護權之行使，亦無礙於自首之
    成立（最高法院八十四年度台上字第八二九號判決及本院暨
    所屬法院八十六年十一月法律座談會研討意見參照）。公訴
    意旨另略以被告上開行為另涉犯刑法第三百三十九條第一項
    之詐欺取財罪嫌，惟按「刑法第三百三十九條第一項詐欺取
    財罪之成立，以意圖為自己或第三人不法之所有，以詐術使
    人將本人或第三人之物交付為要件。故必行為人有不法所有
    意圖，並以詐術使人將本人或第三人之物交付，始能成立」
    （最高法院八十九年度臺非字第三八八號判決參照）。本件
    被告雖有假冒陳文秀領取存款及美金定存行為，然被告係為
    處理陳文秀喪葬事宜而為，且於八十九年八月二十四日即由
    丙○○召開繼承人會議，被告於會議中坦承陳文秀有四百萬
    元可動用遺產，現由被告保管中，將於二日內移交予遺產管
    理人，提議由該部分遺產支付陳文秀喪葬費用，經全體繼承
    人無異議通過，業經證人王嘉寧律師於原審結證屬實，並有
    陳文秀繼承人八十九年八月二十四日第一次繼承人會議紀錄
    為憑（見原審卷第一四四、一四五頁）。而民法第一千一百
    四十八條規定，繼承人自繼承開始時，除民法另有規定外，
    承受被繼承人財產上之一切權利、義務。雖被繼承人之喪葬
    費用是否為繼承費用，民法並未規定，然此費用既為完畢被
    繼承人之後事所不可缺，參酌遺產及贈與稅法第十七條亦規
    定被繼承人之喪葬費用由繼承財產中扣除，該費用自亦應由
    共同繼承人自遺產中負擔，則本件被告為支付陳文秀喪葬費
    用領取陳文秀名下之款項，並無意圖為自己不法所有之犯意
    至灼，此部分不能證明被告犯罪，此外，並無積極證據足認
    被告有詐欺取財犯行，惟公訴人認此部分與前開行使偽造私
    文書部分有刑法修正前之牽連犯之裁判上一罪關係，故此部
    分不另為無罪之諭知。按被告行為後，刑法業於94年2月2日
    修正公布，並自95年7月1日施行，而行為後法律有變更者，
    適用行為時之法律，但行為後之法律有利於行為人者，適用
    最有利於行為人之法律，修正後刑法第2條第1項定有明文。
    此條規定係規範行為後法律變更所生新舊法律比較適用之準
    據法，本身尚無新舊法比較之問題，於新法施行後，應一律
    適用新法第2條第1項之規定，為「從舊從輕」之比較，又刑
    法第56條連續犯之規定，業於94年2月2日修正公布刪除，並
    於95年7月1日施行，則被告上開行使偽造私文書犯行，因行
    為後新法業已刪除連續犯之規定，此刪除雖非犯罪構成要件
    之變更，但顯已影響行為人刑罰之法律效果，自屬法律有變
    更，連續犯之規定修正公布刪除後，被告之行為須數罪併罰
    ，經比較修正前後規定之結果，應認以修正前之法律較有利
    於被告，依修正後刑法第2條第1項前段之規定，自應適用較
    有利於行為人之法律即修正前之刑法第56條規定論以連續犯
    （最高法院95年第8次刑事庭會議決議參照）。再按修正後
    刑法第二十八條雖將修正前刑法第二十八條之「實施」修正
    為「實行」。其中「實施」一語，涵蓋陰謀、預備、著手及
    實行之概念在內，其範圍較廣；而「實行」則著重於直接從
    事構成犯罪事實之行為，範圍較狹；二者意義及範圍固有不
    同，但對於本件被告所犯本案情形而言，刑法第二十八條修
    正內容，對於被告並無「有利或不利」之影響，「而應適用
    修正後之規定」（參酌最高法院九十五年度台上字第五五八
    九號判決要旨），另被告行為後，刑法第六十二條前段關於
    自首之規定，由「應減輕其刑」修正為「得減輕其刑」，新
    舊法比較結果，以舊法有利於行為人，依修正後刑法第二條
    第一項前段之規定，應適用行為時即修正前刑法第六十二條
    前段規定減輕其刑。再被告於犯罪時之刑法第41條第1項前
    段規定：「犯最重本刑為5年以下有期徒刑以下之刑之罪，
    而受6個月以下有期徒刑或拘役之宣告，因身體、教育、職
    業、家庭之關係或其他正當事由，執行顯有困難者，得以1
    元以上3元以下折算一日，易科罰金」，又被告行為時之易
    科罰金折算標準，修正前罰金罰鍰提高標準條例第2條前段
    （現已刪除）規定，就其原定數額提高為100倍折算1日，則
    被告行為時之易科罰金折算標準，應以銀元300元折算1日，
    經折算為新臺幣後，應以新臺幣900元折算為1日。惟95年7
    月1日修正公布施行之刑法第41條第1項前段則規定：「犯最
    重本刑為五年以下有期徒刑以下之刑之罪，而受六個月以下
    有期徒刑或拘役之宣告者，得以新臺幣一千元、二千元或三
    千元折算一日，易科罰金」，比較修正前後之易科罰金折算
    標準，以95年7月1日修正公布施行前之規定，較有利於被告
    ，則應依刑法第2條第1項前段，適用修正前刑法第41條第1
    項前段規定，定其折算標準。又被告之犯罪時間在中華民國
    96年4月24日以前，合於合於中華民國96年罪犯減刑條例第2
    條第1項第3款之減刑條件，依法予以減刑。另按被告以外之
    人於審判外之言詞或書面陳述，除法律有規定者外，不得作
    為證據；又被告以外之人於審判外之陳述，雖不符同法第15
    9條之1至第159條之4之規定，而經當事人於審判程序同意作
    為證據，法院審酌該言詞陳述或書面陳述作成時之情況，認
    為適當者，亦得為證據；又當事人、代理人或辯護人於法院
    調查證據時，知有第159條第1項不得為證據之情形，而未於
    言詞辯論終結前聲明異議者，視為有前項之同意，刑事訴訟
    法第159條第1項及第159條之5分別定有明文。本判決所引用
    之被告以外之人所為審判外之陳述及書面資料，當事人於原
    審準備程序及審判期日中均表示無意見而不予爭執，且迄至
    原審言詞辯論終結前亦未再聲明異議，審酌上開證據資料製
    作時之情況，尚無違法不當之瑕疵，認為以之作為證據應屬
    適當，依刑事訴訟法第159條之5規定，認前揭證據資料均有
    證據能力。
三、原審對被告為有罪科刑之判決，固非無見，惟中華民國96年
    罪犯減刑條例業經制定公布施行，被告前揭之所犯合於中華
    民國96年罪犯減刑條例第2條第1項第3款之減刑條件，原審
    未及審酌尚有未洽，被告上訴否認前揭之犯行為無理由，公
    訴人依告訴人請求上訴，指摘原審認被告與告訴人構成共犯
    及不成立詐欺罪；且未與告訴人達成和解，未見悔意，原審
    量刑過輕，宣告緩刑亦有不當等，惟告訴人與被告係共同為
    本件犯行，被告亦不構成詐欺罪，業經查明如前。且被告冒
    領陳文秀款項，並無證據證明係供陳文秀死亡後非喪葬事宜
    所用，犯罪情節尚輕，亦無再犯之虞，公訴人之上訴，亦無
    理由，惟原判決既有前揭之未洽，應由本院將原判決撤銷改
    判，審酌被告明知陳文秀之繼承人除被告與告訴人丙○○外
    ，尚有胡守恭等四人，竟擅自以陳文秀名義領取存款新臺幣
    一百四十九萬元及美金定存三萬元，足以生損害於陳文秀其
    餘繼承人之權益，並影響金融機構對於存款業務管理之正確
    性，然念被告甫遭喪母之痛，為處理陳文秀喪葬費用，一時
    失察而為上揭犯行，犯後坦承犯行，且其領款行為業經全體
    繼承人事後追認，暨其品行、生活狀況、智識程度、犯罪所
    生損害等一切情狀，量處如主文所示之宣告刑，並諭知易科
    罰金之折算標準，又被告之犯罪時間在中華民國96年4月24
    日以前，合於中華民國96年罪犯減刑條例第2條第1項第3款
    之減刑條件，依法予以減刑，並諭知易科罰金之折算標準。
    再被告未曾因故意犯罪受有期徒刑以上刑之宣告，有被告前
    案紀錄表在卷可稽，且被告係甫遭喪母之痛，為處理母親喪
    葬費用，一時失察而為上揭犯行，犯後坦承犯行，且其領款
    行為業經全體繼承人事後追認，信經此教訓，當知警惕而無
    再犯之虞，本院因認對其所宣告之刑，以暫不執行為適當，
    參酌最高法院九十五年度第八次刑事庭會議決議，依九十五
    年七月一日修正後刑法第七十四條第一項第一款之規定，併
    予宣告緩刑二年，用啟自新。至如附表編號一至三所示文件
    雖係被告所偽造，然業已交付各該金融機構承辦人員而行使
    ，應屬各該金融機構所有，而非被告所有，復非義務沒收之
    物，爰不另為沒收之諭知。
據上論斷，應依刑事訴訟法第369條第1項、第364條、第299條第
1項前段，刑法第2條第1項、第28條、第216條、第210條、第74
條第1項第1款、修正前刑法第56條、第41條第1項、第62條前段
，修正前罰金罰鍰提高標準條例第2條前段，中華民國96年罪犯
減刑條例第2條第1項第3款、第7條、第9條判決如主文。
本案經檢察官丁樹蘭到庭執行職務。
中    華    民    國    97    年    3     月    11    日
                  刑事第七庭  審判長法  官 黃麗生
                                    法  官 江國華
                                    法  官 許宗和
以上正本證明與原本無異。
如不服本判決，應於收受送達後十日內向本院提出上訴書狀，其
未敘述上訴之理由者並得於提起上訴後十日內向本院補提理由書
（均須按他造當事人之人數附繕本）。
                                    書記官 林淑貞
中    華    民    國    97    年    3     月    14    日
附表：
┌──┬─────┬─────┬─────────────┐
│編號│時間      │金融機構  │偽造文書及提領款項        │
├──┼─────┼─────┼─────────────┤
│一  │八十九年八│合作金庫銀│於「合作金庫活期／活期儲蓄│
│    │月十六日中│行六合分行│存款取款憑條」填寫憑摺支領│
│    │午十二時十│          │新台幣捌拾萬元正，盜用「陳│
│    │三分許    │          │文秀」印章於存戶簽章欄，以│
│    │          │          │示陳文秀欲提領八十萬元存款│
│    │          │          │。                        │
├──┼─────┼─────┼─────────────┤
│二  │八十九年八│合作金庫銀│於「合作金庫活期／活期儲蓄│
│    │月十六日中│行信義分行│存款取款憑條」填寫憑摺支領│
│    │午十二時五│          │新台幣陸拾萬元正，盜用「陳│
│    │十六分許  │          │文秀」印章於存戶簽章欄，以│
│    │          │          │示陳文秀欲提領六十九萬元存│
│    │          │          │款。                      │
├──┼─────┼─────┼─────────────┤
│三  │八十九年八│臺新銀行敦│於「臺新國際商業銀行第○○│
│    │月十六日中│南分行    │九○四號外匯定期存款單」背│
│    │午某時    │          │面「提取存款時蓋用原留印鑑│
│    │          │          │」欄內盜用「陳文秀」印章，│
│    │          │          │以示陳文秀欲解除美金三萬元│
│    │          │          │定存並提領之。            │
└──┴─────┴─────┴─────────────┘
附錄本案論罪科刑法條：
中華民國刑法第210條
（偽造變造私文書罪）
偽造、變造私文書，足以生損害於公眾或他人者，處 5 年以下有
期徒刑。
中華民國刑法第216條
（行使偽造變造或登載不實之文書罪）
行使第 210 條至第 215 條之文書者，依偽造、變造文書或登載
不實事項或使登載不實事項之規定處斷。


司法院資訊處製作；財團法人民間司法改革基金會備份。
